臺灣臺北地方法院民事判決　　　　　　　99年度海商字第17號
原　　　告　茂聲貿易有限公司
法定代理人　何佳舫
訴訟代理人　王國傑律師
複　代理人　甯若蓁律師
被　　　告　臺灣快桅股份有限公司
法定代理人　安德森
被　　　告　A.P. Mφll.
法定代理人　Palle Juh.
共　　　同
訴訟代理人　張慧婷律師
上列當事人間請求損害賠償事件，本院於民國100年5月30日言詞
辯論終結，判決如下：
    主      文
被告應連帶給付原告美金壹萬壹仟佰玖拾陸點壹伍元，及被告
臺灣快桅股份有限公司自民國九十九年五月三日起、被告A.P. M
φller-Maersk A/S自民國九十九年六月十八日起，均至清償日
止，按年息百分之五計算之利息。
原告其餘之訴駁回。
訴訟費用由被告連帶負擔百分之四十七，餘由原告負擔。
本判決原告勝訴部分，於原告以新臺幣壹拾貳萬貳仟元為被告供
擔保後，得假執行；但被告如以新臺幣拾陸萬伍仟元為原告預
供擔保，得免為假執行。
原告其餘假執行之聲請駁回。
    事實及理由
壹、程序部分：
一、按未經認許成立之外國法人，雖不能認其為法人，然仍不失
    為非法人之團體，茍該非法人之團體設有代表人或管理人者
    ，依民事訴訟法第40條第3項規定，自有當事人能力，至其
    在臺灣是否設有事務所或營業所則非所問，此有最高法院50
    年台上字第1898號判例意旨可資參照。本件被告丹麥商A.P.
    Mφller-Maersk A/S（下稱Maersk Line）係未經我國認許
    其成立之外國法人，但設有代表人或管理人之事實，為兩造
    所不爭執，並有原告所提該公司之網頁列印資料可稽（見本
    院卷第9、10頁），依民事訴訟法第40條第3項規定，原告屬
    為非法人團體，具當事人能力。復依民法總則施行法第15條
    規定：「未經認許其成立之外國法人，以其名義與他人為法
    律行為者，其行為人就該法律行為應與該外國法人負連帶責
    任。」等語，即可得知未經認許之外國公司所為之法律行為
    仍為有效，故依民法總則施行法第12條規定之反面解釋，被
    告Maersk Line雖不能認與同種類之我國法人有同一之權利
    能力，仍不失為類似有權利能力之合夥團體，以保護交易安
    全（參最高法院58年第1次民、刑庭總會決議(三)）。
二、管轄部分
  (一)被告臺灣快桅股份有限公司（下稱臺灣快桅公司）部分
    按「對於私法人或其他得為訴訟當事人之團體之訴訟，由其
    主事務所或主營業所所在地之法院管轄。」、「當事人得以
    合意定第一審管轄法院。但以關於由一定法律關係而生之訴
    訟為限。」，民事訴訟法第2條第2項、第24條第1項定有明
    文，查被告臺灣快桅公司之住所設在臺北市松山區，有公司
    登記資料查詢在卷可參（見本院卷第32頁），屬本院之管轄
    區域內，本院自有管轄權。
  (二)被告Maersk Line部分
    按共同訴訟之被告數人，其住所不在一法院管轄區域內者，
    各該住所在地之法院俱有管轄權，但依第4條至第19條規定
    有共同管轄法院者，由該法院管轄，民事訴訟法第20條定有
    明文。查本件原告主張被告二人應負連帶債務而提起本件訴
    訟，而被告二人之住所不在同一法院管轄區域內，且亦無依
    民事訴訟法第4條至第19條規定有共同管轄法院之情形，是
    揆諸前揭規定，本院自有管轄權。
三、準據法部分
    查本件被告Maersk Line係屬丹麥國籍，為外國人，且本件
    系爭運送契約之目的港在史瓦濟蘭，為外國地，故本件就人
    、地的部分具有涉外因素，且原告所主張者乃運送契約、載
    貨證券、侵權行為之法律關係，核本件性質屬於私法案件，
    從而，本件應為涉外私法案件，有涉外民事法律適用法之適
    用。又涉外民事法律適用法於民國99年5月26日經修正公布
    、公布後1年即100年5月26日施行，而本件運送行為係發生
    於98年間，是本件仍適用修正前舊法。茲分述如下：
  (一)關於運送契約、載貨證券部分
    按「載貨證券所載之裝載港或卸貨港為中華民國港口者，其
    載貨證券所生之法律關係依涉外民事法律適用法所定應適用
    法律。但依本法中華民國受貨人或託運人保護較優者，應適
    用本法之規定。」，海商法第77條定有明文。次按「法律行
    為發生債之關係者，其成立要件及效力，依當事人意思定其
    應適用之法律。當事人意思不明時，同國籍者依其本國法，
    國籍不同者依行為地法，行為地不同者以發要約通知地為行
    為地，如相對人於承諾時不知其發要約通知地者，以要約人
    之住所地視為行為地。前項行為地，如兼跨二國以上或不屬
    於任何國家時，依履行地法。」，修正前涉外民事法律適用
    法第6條定有明文。查原告主張為本件運送之載貨證券，其
    上記載之託運人為我國之茂聲貿易有限公司即原告，或被告
    所辯託運人實際為訴外人世邦國際集運股份有限公司（下稱
    世邦公司）亦屬我國籍，有公司登記資料查詢可佐（見本院
    卷第33、270頁），而運送人為丹麥國籍之被告Maersk Line
    ，國籍不同，雙方就載貨證券、運送關係亦未有合意適用法
    律之特約，則依法當事人意思不明且國籍不同，應依行為地
    法，復原告所稱之載貨證券其簽發地在臺灣，有該載貨證券
    可考（見本院卷第11、12頁），本件運送契約亦係在臺灣所
    簽立，此亦為兩造所不爭執，故本件關於被告Maersk Line
    對載貨證券及運送契約法律關係之準據法應適用中華民國之
    法律。
  (二)關於侵權行為部分
    按「關於由侵權行為而生之債，依侵權行為地法。但中華民
    國法律不認為侵權行為者，不適用之。」，修正前涉外民事
    法律適用法第9條第1項定有明文。本件原告主張本件侵權行
    為之事實為被告Maersk Line之受僱人在運送途中未盡照管
    義務，因轉船失誤造成運送物遲到，致託運人受有損害。按
    所謂侵權行為地包括行為發生地及結果發生地，查本件依兩
    造所述係從臺灣基隆至馬來西亞或土耳其轉船，經南非德班
    港（Durban）到達目的港史瓦濟蘭馬沙霸港（Matsapha），
    而生遲到，準此，本件原告所主張侵權行為之結果發生地為
    史瓦濟蘭，依據前開規定，本件侵權行為之準據法為史瓦濟
    蘭法。
四、按訴狀送達後，原告不得將原訴變更或追加他訴。但請求之
    基礎事實同一者，不在此限，民事訴訟法第255條第1項第2
    款定有明文。又所謂請求之基礎事實同一，係指變更或追加
    之訴與原訴之原因事實有其共同性，先後所為請求之主張在
    社會生活上可認為有共通性或關連性，而就原請求之訴訟及
    證據資料於相當程度範圍內具有同一性或一體性，在審理時
    得加以利用，俾先後兩請求可在同一程序得加以解決，以避
    免重複審理，庶能統一解決紛爭，用符訴訟經濟者即屬之（
    最高法院96年度台上字第471號判決參照）。查原告起訴主
    張其透過世邦公司，與被告臺灣快桅公司代理之被告Maersk
    Line訂立運送契約，並簽發載貨證券，然所交付之運送物遲
    到，致其受有損害，以及其受讓世邦公司及受貨人HO'S En-
    terprists(Pty)Ltd（下稱HO'S公司）基於本件運送所生之
    權利之事實，依據運送契約、載貨證券、侵權行為法律關係
    及民法總則施行法第15條規定、債權讓與之法律關係，聲明
    ：被告應連帶給付原告24,405.19美元暨起訴狀繕本送達被
    告翌日起至清償日止，按年息5%計算之利息。嗣追加主張其
    透過世邦公司，與被告臺灣快桅公司訂立本件運送契約，被
    告臺灣快桅公司再委託被告Maersk Line運送之事實，對被
    告臺灣快桅公司追加基於運送契約法律關係請求，及與被告
    Maersk Line應基於侵權行為法律關係負責，兩者間為不真
    正連帶關係。經核原訴與追加之訴均基於本件運送物有無遲
    到即因遲到所生之損害數額為何之基礎事實，堪認屬請求之
    基礎事實同一，揆諸前揭規定，應准予追加，合先敘明。
五、本件起訴時被告臺灣快桅公司之法定代理人原為關偉諾，嗣
    於本件繫屬中變更安德森為法定代理人，並具狀聲明承受訴
    訟及提出公司變更登記事項卡為佐（見本院卷一第319至323
    頁），核與民事訴訟法第176條規定尚無不合，應予准許。
貳、實體部分：
一、原告起訴主張：
    原告有貨物乙批（下稱系爭貨物），透過世邦公司由被告臺
    灣快桅公司代理之被告Maersk Line委託運送，自臺灣基隆
    經南非德班港（Durban）到達目的港史瓦濟蘭之馬沙霸港（
    Matsapha），被告臺灣快桅公司因此代理被告Maersk Line
    簽發記載託運人為原告、受貨人為HO'S公司、號碼00000000
    0號之載貨證券（即原證1，下稱系爭載貨證券）予原告，並
    於98年8月20日開航，被告承諾系爭貨物於98年9月14日抵達
    目的港。詎系爭貨物運送途中，因被告於轉運過程中疏失而
    遺失裝載系爭貨物之貨櫃，該貨櫃未依約於上開日期運抵目
    的港，遲至98年10月20日始運抵目的港，遲到超過1個月之
    久，致使原告及受貨人HO'S公司受有緊急補訂貨物及快遞費
    用美金1,923.52元、誤工費及加班費美金16,531.57元及遭
    系爭貨物之成品買家遲延扣款美金5,950.1元，共計美金24,
    405.19元。而被告Maersk Line為未經我國認許其成立之外
    國法人，被告臺灣快桅公司代理被告Maersk Line簽發系爭
    載貨證券或運送契約，依民法總則施行法第15條規定，自應
    與被告Maersk Line公司負連帶責任。又縱使世邦公司是承
    攬運送人，而與被告臺灣快桅公司或Maersk Line公司簽訂
    本件運送契約，世邦公司亦將因系爭載貨證券所生之所有權
    利全部讓與予原告，且受貨人HO'S公司亦將因系爭載貨證券
    所生之所有權利全部讓與予原告，原告自得依載貨證券及運
    送契約之法律關係、民法第184條、第188條請求被告Maersk
    Line公司賠償損害，以及依據民法總則施行法第15條規定及
    運送契約之法律關係，請求被告臺灣快桅公司賠償損害，且
    與原告或世邦公司簽立運送契約是被告Maersk Line公司者
    ，被告二人應對於原告負連帶責任，若與原告或世邦公司簽
    立運送契約是被告臺灣快桅公司者，被告二人應對於原告負
    不真正連帶責任。爰聲明：被告應連帶給付原告美金24,405
    .19元暨起訴狀繕本送達被告翌日起至清償日止，按年息5%
    計算之利息；願供擔保請准宣告假執行。
二、被告則以：
  (一)世邦公司係以承攬運送人之身分為系爭貨物之託運，被告
    Maersk Line與原告並無運送契約存在：
    本件係由原告委託世邦公司承攬運送，而被告Maersk Line
    與長期合作之承攬運送業即世邦公司簽訂長期合作契約，世
    邦公司即執彼與被告Maersk Line所簽訂之長期合作契約，
    再向被告Maersk Line委託運送，並由世邦公司直接支付運
    費予被告Maersk Line，本件與被告Maersk Line訂立運送契
    約之託運人，實為世邦公司，而非原告，而原告亦從未曾就
    系爭貨物之運送，對被告為何運費之給付。
  (二)原告所提出之原證1號碼000000000海上貨運單，並非載貨證
    券，不得據之對被告主張載貨證券之法律關係：
    本件無論被告臺灣快桅公司或被告Maersk Line，皆未曾簽
    發或代理簽發任何所謂之載貨證券正本，原告所提出之原證
    1之號碼000000000之文件影本，事實上乃係一無須繳回，且
    不具提貨能力之海上貨運單（Sea Waybill），其性質與一
    般依法必須繳回予運送人，否則不得提領貨物之載貨證券有
    別。
  (三)二造並未就系爭貨物運送約定應到達日期，況系爭貨櫃之運
    送，皆在海運業界承運之合理期間，被告亦具免責事由：
  1.世邦公司事前即已明知及同意，系爭貨物於運送途中將以轉
    船方式運送，又被告Maersk Line事前並未曾向世邦公司保
    證或與之約定，系爭貨物必將於何特定時間點或期限內運抵
    目的地，本件訂艙單亦明確載明運送人有權可於任何時間，
    以其他船舶取代原指定船舶進行運送，以及上列所有抵達、
    泊靠、離港及運輸時間，均為預估而非保證時間，如有變更
    ，均不再另行通知等語，是訂艙單上所記載估計到達日期（
    ETA）98年9月14日，僅是預估性質。
  2.本件並非由基隆直航史瓦濟蘭之馬沙罷港，期間在馬來西亞
    及南非得班港轉船，依據長榮海運公司、臺灣東方海外股份
    有限公司分別對外公告之船期表之記載，渠等所營運同為裝
    載貨櫃貨物之船舶，自高雄港航行至馬來西亞柔佛州所需之
    標準航行/運送時間，約為6至10天，又，根據長榮海運公司
    及日商商船三井股份有限公司對外公告之船期，自馬來西亞
    柔佛州航至南非開普敦港之標準運送時間，則分別為20至30
    天，依上述船期表之記載，將貨物自高雄經馬來西亞運至南
    非開普敦港卸船所使用之時間，若未超過40天，當即屬合理
    及正常，而上指時間，尚不包括貨物在馬來西亞柔佛州港卸
    船暫存於岸上貨櫃場，以待船班續航運往南非，以及貨物於
    運抵南非開普敦卸船後，暫存海關倉庫，以待辦理通關後再
    以陸運運往所約定貨物最終應行交付予受貨人之目的地史瓦
    濟蘭馬沙霸港所需之時間，以及在上指運送途中因南非德班
    港塞港，致使船舶到達後無法即時進港卸貨所導致船期延誤
    之時間在內。
  3.本件自高雄港運至馬來西亞柔佛州所花費時間為5日，尚較
    一般航運所需之6至10日為短，自馬來西亞柔佛州至南非所
    花費時間（不包含港口塞港）為13日，較一般航運時間20至
    30日短少約一半，承運本件貨物之船舶亦在98年9月11日即
    已抵達德班港口外排班等待入港，並無遲延運送情事。嗣因
    南非德班港受到惡劣氣候之影響進行封港，隨後雖經開放，
    但因發生嚴重塞港之情形，致被告雖在98年9月11日即抵達
    該港口排班等待入港，卻在等待4天後仍無從入港，而被告
    因考量為減輕及避免因受上指塞港不可抗力事件之影響，長
    期於德班港排班等待入港，不僅將衍生諸多之額外成本及費
    用，且必然將遲誤將船上其餘貨物續行運往其他卸貨港之船
    期，被告乃不得不改以轉港轉船之方式，先將承運系爭貨櫃
    之船舶開航至855海浬外之下一卸貨港即南非開普敦港，並
    將系爭貨櫃卸載於該港，再改由接駁之貨船「DAL KALAHARI
    」第V907A航次，於98年10月4日重新運抵上指德班港，但於
    該港口外排班至98年10月10日，始得入港進行卸載，再安排
    卡車經內陸運抵史瓦濟蘭，於98年10月16日系爭貨物完好運
    抵受貨人簽收，實際運程為58天。
  4.被告就本件貨物運送並無任何遲延，承運系爭貨櫃之船舶於
    98年9月11日即抵達德班港等待排班入港，惟係因該港發生
    嚴重塞港之情事，致系爭貨櫃不得不改以轉港轉船之方式，
    以行完成運送，並於98年10月10日將系爭貨物卸載於南非德
    班港，故縱使有遲延，亦係因因南非港口所發生不可歸責於
    被告及不可抗力塞港事由致有遲延，若有任何損失，被告亦
    得依海商法第69條第2款及第17款與第71條之規定，免負其
    賠償之責任。
  (四)退步言，本件運送縱有遲到之情，原告所請求之損害金額，
    亦不實在：
  1.原告所提出之補訂副料、配件訂單，係其自行製作並自稱之
    訂單，被告否認其形式及實質之真正，且與其所主張之遲延
    損害，亦無有任何因果關係存在。同時，被告亦否認原告提
    出之補訂副料、配件發票，快遞費用發票即發票影本數紙及
    快遞費用形式之真正，及與本件運送遲延之損害有何因果關
    係存在。
  2.原告提出彩照數紙，並稱該照片內容之貨物即為被告所承運
    之貨物，現仍囤積於史瓦濟蘭無法使用云云，然被告承運系
    爭貨物之初，即係以整櫃交運之方式，系爭貨物全係由原告
    自行裝載及封櫃，復經世邦公司整櫃交付運送，故櫃內實際
    所裝之貨物之外觀為何，被告並不知悉，而世邦公司亦從未
    詳細提供詳細之貨物品名規格等資料予被告用以記載於提單
    ，或原告所提出之運送單上，是原告並未證明彼所拍攝之照
    片內容，確實即為被告所承運，且現正堆積於史瓦濟蘭倉庫
    之系爭貨物，系爭照片並無法看出拍攝地點，況若系爭貨物
    目前正存放在史瓦濟蘭倉庫中，仍可自由處分、加工、或轉
    手買賣系爭貨物以獲取營利，並無損害。
  3.原告提出HO'S公司自製之誤工加班明細，然此由位於史瓦濟
    蘭王國境內之HO'S公司所自行製作出具之明細表，不僅係以
    中文而非以該國官方語言所製作，且該份由外國公司所出具
    之文件亦未依法經史瓦濟蘭官方及我國駐外單位完成驗證，
    被告否認真正，且與系爭貨物運送遲延無因果關係。
  4.原告主張：系爭貨物製成成品之買家訴外人BERNE APPAREL
    公司（下稱BERNE公司）因交付遲延要求該HO'S公司給予25%
    之折讓價格，並提出HO'S公司所自行製作予BERNE公司之貨
    品價格清單一覽表，然此無從證明人BERNE公司有對HO'S公
    司提出價格折讓之請求，及與系爭貨物遲延間存有任何之直
    接因果關係或係原告所受有之直接損害。
  5.依原告所提出之系爭貨櫃出口報單可知，其委託世邦公司交
    由被告所承運之所有成衣配料貨物之總價額為新臺幣52,338
    .1元，是縱被告確有因過失遲延運送系爭成衣配料物件貨物
    ，原告依法所得請求之損害賠償總額，亦不得超過上開所述
    之系爭貨物總價額新臺幣52,338.1元。
  (五)被告並無侵權行為：
    系爭貨物經被告自臺灣裝船起運時，並無遲延之情事，且南
    非德班港塞港亦非可歸責於被告，何況原告就被告有何故意
    、過失行為？如何造成原告之損害？被告行為與原告損害間
    有何直接因果關係？以及損害額之計算及依據為何？等構成
    要件，均未舉證以實其說。又侵權行為所保護之利益乃係固
    有利益，而不及於其他與固有利益無關之純粹經濟上損失，
    而本件原告未就系爭貨物主張損害，所請求之誤工費、加班
    費、快遞費、成品折讓等，係純粹經濟上損失，不得依侵權
    行為請求損害賠償。
  (六)原告主張受讓世邦公司及HO'S公司之權利，亦無理由：
  1.原告所提債權讓與通知書內之文字記載：「We,TRANS VAN
    LINKS EXPRESS CORP.hereby transfer all our rights,
    titles and interests in the cargo under the carriage
    contract evidenced by the MAERSK LINE B/L No.0000000
    00 to MAOW SHEN TRADE CO., LTD.」（譯文應為：本公司
    ，即世邦公司謹此將本公司就Maersk Line第000000000號提
    單所運送之貨物本身所有之權利及利益，予以轉讓予茂聲貿
    易有限公司。），顯見世邦公司所擬予讓與者，乃系爭貨物
    本身之「所有權」及其利益，而非世邦公司與被告Maersk
    Line之間所有運送契約下損害賠償請求之權利。再者，世邦
    公司於本事件中僅係居於承攬運送人之地位，故渠自始至終
    均非系爭貨物之所有權人，是其如何將非屬渠本身所有之系
    爭貨物物上權利轉讓予原告，遑論，世邦公司於本事件既未
    受有任何損害，更未將渠與Maersk Line之間所有運送契約
    下任何損害賠償請求之權利，依法讓與原告，則原告即無依
    系爭運送契約行使權利之資格。
  2.原告又提出受貨人HO'S公司所簽具之債權讓與通知書，然HO
    'S公司乃係一設立於非洲史瓦濟蘭之外國法人，彼所製作之
    文件，理應以當地之語文為之，而今原告所提出之前述債權
    讓與通知書，竟係以中文記載及簽署，且未經外國主管機關
    及我國駐外單位予以驗證，故被告否認該文件形式及實質之
    真正。又原證1之海上貨運單，並非載貨證券，該貨運單之
    性質，屬「不得背書以為轉讓之單據」，系爭貨物自臺灣出
    口後，託運人世邦公司未要求被告Maersk Line簽發正式之
    載貨證卷，僅要求Maersk Line簽發足資證明系爭貨物已經
    交付Maersk Line收受並進行運送之不具載貨證券法定效力
    之收貨證明即原證1之編號000000000號文件。故原告稱已受
    讓取得HO'S公司就系爭載貨證券之權利，於法顯有未合。
  (七)答辯聲明：原告之訴駁回；如受不利判決，願供擔保請准宣
    告假執行。
三、不爭執事項：
  (一)原告於98年8月間，經世邦公司，由被告Maersk Line實際運
    送編號：TRLU0000000貨櫃（下稱系爭貨櫃）乙只，自臺灣
    基隆經南非德班港（Durban）到達目的港史瓦濟蘭之馬沙霸
    港（Matsapha），並於98年8月21日開航。此有訂艙單及裝
    船通知書可佐（見本院第13、100頁）
  (二)被告臺灣快桅公司就該次運送代理被告Maersk Line簽發原
    證1之文件。
  (三)系爭貨物在98年10月16日經由史瓦濟蘭受貨人收貨。此有交
    貨單可考（見本院卷第97頁）。
四、原告起訴主張其透過世邦公司，與被告臺灣快桅公司代理之
    被告Maersk Line訂立運送契約，並簽發載貨證券，然所交
    付之運送物遲到，致其受有損害，以及其受讓世邦公司及受
    貨人HO'S公司基於本件運送所生之權利等，被告則以前詞置
    辯。是本件爭點為：世邦公司是否為原告之代理人或承攬運
    送人？原告與被告Maersk Line間是否有運送契約關係？原
    證1是否是載貨證券？被告臺灣快桅公司是否應負民法總則
    施行細則第15條連帶責任？系爭貨物有無遲到？被告是否有
    免責事由？原告是否受讓世邦公司及受貨人HO'S公司對被告
    之權利？系爭貨物遲到所受損害金額為何？茲分述如下：
  (一)世邦公司是原告之代理人或承攬運送人？原告與被告Maersk
    Line間是否有運送契約關係？
    查原告提出原證1之編號000000000號文件上記載託運人為原
    告、受貨人為HO'S公司（見本院第11、12頁），主張是世邦
    公司代理原告與被告Maersk Line，惟近20年來承攬運送及
    物流運送盛行後，「實際託運人」與「名義託運人」區分的
    情況越來越常見，亦即載貨證券或海上貨運單上所記載之「
    託運人」，實務上並非一定即為實際與運送人訂立運送契約
    之託運人，又原告所提本件訂艙單上記載訂艙人是「Trans
    Van Links Express Corp.」，此即是世邦公司之英文名稱
    ，及記載：「Service Contract:R15683」、「Contractual
    Customer: TRANS VAN LINKS EXPRESS CORP」，有該訂艙單
    及廠商基本資料在卷可佐（見本院卷第13、99頁），被告辯
    稱：「Service Contract:R15683」、「Contractual Cus-
    tomer:TRANS VAN LINKS EXPRESS CORP」等文字，乃被告Ma
    -ersk Line與長期合作之承攬運送業所簽訂之長期合作契約
    之資訊，亦即世邦公司是與被告Maersk Line有長期合作關
    係之承攬運送業者，雙方並簽有長期合作契約，世邦公司即
    係執彼與被告Maersk Line所簽訂之前述長期合約，並以自
    己之名義而託運系爭貨櫃等語，參諸證人林淑瑋於本院具結
    證稱：伊在世邦公司任職，負責所有海運無論從臺灣出去或
    是進口之內勤工作，至今年已滿15年，世邦公司在本件是承
    攬運送人之地位，訂艙是伊承辦的，伊根據原告之需求向臺
    灣快桅公司訂艙，取得訂艙資料後在提供予原告，世邦公司
    都是針對臺灣快桅公司等語（見本院卷第273至276頁），堪
    認於本件情形世邦公司係屬承攬運送人，亦即原告將系爭貨
    物交付世邦公司承攬運送，世邦公司係以託運人之意思而非
    以原告代理人之意思，就系爭貨物與被告Maersk Line簽訂
    運送契約，原告與被告Maersk Line間無運送契約關係，且
    據前揭訂艙單資料（見本院卷第13頁），世邦公司係向被告
    Maersk Line訂單，且因被告Maersk Line在臺灣未經認許其
    成立，故需以被告臺灣快桅公司（Maersk Taiwan Lte）作
    為是被告Maersk Line在臺灣之辦事處，在臺灣欲與被告Ma-
    ersk Line交易，均透過被告臺灣快桅公司為之，因此，證
    人林淑瑋始誤認世邦公司是與被告臺灣快桅公司簽立本件運
    送契約，併此敘明。
  (二)原證1是否是載貨證券？原告可否依據原證1向被告Maersk
    Line請求？
  1.按提單縱為記名式，仍得以背書移轉於他人，但提單上有禁
    止背書之記載者，不在此限；交付提單於有受領物品權利之
    人時，其交付就物品所有權移轉之關係，與物品之交付有同
    一之效力；受貨人請求交付運送物時，應將提單交還，民法
    第628條、第629條、第630條分別定有明文，而依海商法第
    60條第1項規定，前揭規定於載貨證券準用之。次按「電報
    放貨（TELEX RELEASE）」之通知，學理上稱為海上貨運單
    （Sea Waybill），西元1977年國際海運協會將其定義為：
    「係不得轉讓之單據，為海上貨物運送契約與接收，裝載貨
    物之證明，運送人負有將貨物交付其上所載受貨人之義務。
    」，海運實際上則有稱為直放提單或電放提單，此與一般海
    運提單（即載貨證券）有別，就物權法上觀之，海運提單表
    彰物權，一般可以背書方式轉讓，海上貨運單不表彰物權，
    僅是託運人與運送人間之契約，是取得屬海上貨運單之電報
    放貨傳真通知者，與取得具有物權效力之載貨證券者有別，
    本件上訴人僅取得屬海上貨運單之電報放貨傳真通知，並無
    表彰物權之效力，此有最高法院90年度台上字第1793號判決
    可資參照。
  2.又按「海上貨運單」(或簡稱「海運單」)之性質，依國際海
    事法委員會於1990年所頒佈之「海運單統一規則1990 CMI
    Uniforms Rules for Sea Waybills」，其仍具有運送契約
    之功能(第2條)；託運人亦代表其自己及受貨人向運送人為
    託運(第3條)；除物權證券效力外，基本權利義務與載貨證
    券相同(第4條)，包括貨品陳述之表面證據(運送人與託運人
    間)及絕對證據(運送人與受貨人間)(第5條)；於受貨人出面
    提領貨物前，託運人有權變更受貨人(第6條)。以下就海上
    貨運單與載貨證券的異同，加以說明：
  相異之點：
  (1)海上貨運單與載貨證券是不並立之制度：簽發載貨證券，就
    不簽發海上貨運單；簽發海上貨運單，就不簽發載貨證券。
  (2)電報放貨只搭配簽發載貨證券使用。電報放貨決不搭配海上
    貨運單使用。
  (3)海上貨運單只記載受貨人之名稱，而且是當然不得轉讓；電
    報放貨所搭配的載貨證券，在繳回給運送人之前，可能是可
    以讓與的，也可能是不得讓與的。
  (4)海上貨運單不具有物權性質，但是載貨證券具有物權性質。
  相同之點：
  (1)海運貨運單之內容與載貨證券之內容都具有推定運送契約內
    容之效力。
  (2)海上貨運單與載貨證券轉讓到因法律行為取得海上貨運單或
    載貨證券的善意第三人時，都具有文義之效力
  3.原告主張其持有被告臺灣快桅公司代理被告Maersk Line簽
    發之原證1之系爭載貨證券，被告則辯稱原證1係海上貨運單
    （Waybill）非載貨證券。查觀諸原證1之記載：標題除被告
    Maersk Line，其旁為「NON-NEGOTIABLE WAYBALL」（不可
    轉讓海上貨運單），右上角之編號打字載明「B/LNo.000000
    000」，B/L即為載貨證券Bill of Lading簡寫；第2頁第7、
    8行由運送人繕打文字「THIS BILL OF LADING COVERS PART
    OF CONTAINER TRLU0000000 WHICH CAN ONLY BE RELEASED
    AGAINST PRESENTATION OF BILL OF LADINＺ 000000000,000
    000000」（中譯：本載貨證券涉及編號TRLU0000000貨櫃之
    部分貨物，該貨櫃僅得在出示編號000000000、0000000000
    載貨證券情形下讓受貨人提領）之情，此有原證1在卷可憑
    （見本院卷第11、12頁），是原證1具繳回性，又依海商法
    第60條第1項準用民法第628條規定，載貨證券得禁止背書轉
    讓，而海上貨運單是不具轉讓性，再者，原證2首行標題記
    載是「WAYBALL」，右上角及背面又記載是B/L、「THIS
    BILL OF LADING」，因此為定型化文件，是以從首行標題以
    較大字體記載是「WAYBALL」，而以甚小字體於較不顯著之
    右上角及背面處記載是B/L、「THIS BILL OF LADING」，堪
    認被告於原證1所欲表達者是「海上貨運單」之意，因此，
    原證1是海上貨運單，而非載貨證券。
  (三)被告臺灣快桅公司是否應負民法總則施行細則第15條連帶責
    任？
    按未經認許其成立之外國法人，以其名義與他人為法律行為
    者，其行為人就該法律行為應與該外國法人負連帶責任，民
    法總則施行法第15條定有明文。查原證1是海上貨運單，且
    海上貨運單仍具有運送契約之功能，詳如前述，又原證1之
    海上貨運單右下角明確載明係由被告臺灣快桅公司代理被告
    Maersk Line所簽發，被告Maersk Line是未經我國認許其成
    立之外國法人之事實，有原證1可證（見本院卷第11頁），
    亦為被告所不爭執，是以被告臺灣快桅公司依民法總則施行
    法第15條規定，應與被告Maersk Line連帶負擔本件運送契
    約之賠償責任。
  (四)系爭貨物有無遲到？系爭貨物何時運抵目的港？雙方有無約
    定貨物應到達日期？若無，貨物合理到達之日期？
  1.按託運物品應於約定期間內運送之，無約定者，依習慣，無
    約定亦無習慣者，應於相當期間內運送之；前項所稱相當期
    間之決定，應顧及各該運送之特殊情形，民法第632條定有
    明文。
  2.依本件訂艙單記載本件預訂出航日（ETD）為98年8月20日，
    預計抵達目的地Matsapha時間（ETA）為98年9月14日，系爭
    貨物於運送途中將以轉船方式完成運送，且該訂艙單明確載
    明：「The carrier's right to substitute the named
    and/or performing vessel（s）with another vessel or
    vessels at any time.（中譯：運送人有權可於任何時間，
    以其他船舶取代原指定船舶進行運送。）Arrival,berthing
    , departure and trans it times are estimated and
    given without guarantee and subject to changewithout
    prior notice.（中譯：上列所有抵達、泊靠、離港及運輸
    時間，均為預估而非保證時間，如有變更，均不再另行通知
    。）All dates/times are given as reasonable estimate
    only and subject to change without prior notice（中
    譯：所有日期及時間均僅為就正常情況下之預估，如有變更
    ，均不再另行通知。）」，此有該訂艙單可證（見本院卷第
    13頁），足認被告Maersk Line並未曾向世邦公司承諾系爭
    貨物必將於何特定時間點或期限內運抵目的地，從開航至98
    年9月14日共26天是預估時間，惟依前揭民法第632條規定，
    仍應於相當期間內運達目的地，否則仍構成遲延。
  3.證人林淑瑋於本院具結證稱：伊在世邦公司任職，負責所有
    海運，至今年已滿15年，系爭貨物正常應在98年9月14日抵
    達目的港，但後來國外通知原告未領到系爭貨櫃，伊乃詢問
    臺灣快桅公司，其網頁顯示之訊息是已到達，臺灣快桅公司
    稱會幫忙追蹤瞭解，並給了多種答案，稱找不到系爭貨櫃，
    亦不知系爭貨櫃在哪裡，後發現系爭貨櫃並未抵達，被告花
    1個月多時間找系爭貨櫃，最後是在非目的地港Cape Town找
    到系爭貨櫃，被告才將系爭貨櫃接回目的港，但在同班船上
    的其他貨櫃均已抵達目的港Durban，唯獨系爭貨櫃被卸載在
    Cape Town，伊從業15年以來從來沒有發生過上述事情，即
    使船公司並非完全按照預計時間抵達，但是若有延誤大約是
    1星期內，期間伊是以Email、姓名Vivian與臺灣快桅公司客
    服部之張小姐Robin聯絡等語（見本院卷第273至276頁），
    與原告所提Vivian與Robin從98年7月17日至98年10月1日之
    電子郵件顯示：「Now we are doing our best to find
    where the container is and will reply to you when we
    search it」（中譯：我們現在會盡力找出它的下落，若我
    們查獲貨櫃下落會儘快告訴你，信件6），嗣稱：「Now,our
    Malaysia Office is searching for the container ur-
    gently.」（中譯：現在我們馬來西亞公司正積極尋找該貨
    櫃，信件12），2日後被告稱其終於找到該貨櫃，「Finally
    , we『find』the container Trlu0000000 now is sitting
    at transshipmen t port…」（中譯：終於我們找到編號Tr
    lu0000000貨櫃現正位於…，信件14），是被告一度找不出
    系爭貨櫃下落，失去對託運貨物之控制、管理等情，有該電
    子郵件可考（見本院卷第14至23頁），互核相符，證人林淑
    瑋之證述堪以採信，是系爭貨物預計到達時間為98年9月14
    日，相當時間亦應在1星期內到達，然被告卻遲至98年10月
    16日始運抵系爭貨物，堪認被告Maersk Line確實有遲到之
    情事。
  4.被告固辯稱本件有經轉船程序，系爭貨物自高雄經馬來西亞
    運至南非開普敦港卸船所使用之時間，若未超過40天，當即
    屬合理及正常，並提出長榮海運船期表、臺灣東方海外股份
    有限公司船期表、三井公司船期表為憑（見本院卷第128至1
    38頁），然國際貿易講求迅速、準時，貿易商自會以船公司
    預估之時間，作為其交易行為之憑準，船公司為因應客戶需
    求，自會依實際狀況預估航程時間，自不會隨意記載應到達
    時間，被告既向世邦公司預估26天可到達，堪認一般正常情
    形從臺灣基隆至史瓦濟蘭馬沙霸港是26天可以到達，再據證
    人林淑瑋15年之從業經驗證述，即使有遲延亦是在1星期以
    內，堪認26天加上1星期是系爭貨櫃應運抵之相當期間內，
    是被告上開所辯尚難採信。
  (五)被告是否有免責事由？
  1.按海上或航路上之危險、災難或意外事故，或其他非因運送
    人或船舶所有人本人之故意或過失及非因其代理人、受僱人
    之過失所致者，所發生之毀損或滅失，運送人或船舶所有人
    不負賠償責任；為救助或意圖救助海上人命、財產，或因其
    他正當理由偏航者，不得認為違反運送契約，其因而發生毀
    損或滅失時，船舶所有人或運送人不負賠償責任，海商法第
    69條第2款及第17款、第71條分別定有明文。次按運送人對
    於承運貨物之裝載、卸載、搬移、堆存、保管、運送及看守
    ，應為必要之注意及處置，海商法第63條定有明文。是按海
    上貨物運送人之過失，我國海商法仿世界各國之立法例，採
    推定之過失責任主義，即關於運送人之責任，只須運送物有
    喪失、毀損情事，經託運人或受貨人證明屬實，而運送人又
    未能證明運送物之喪失、毀損，有海商法所定之免責事由，
    且關於貨物之裝卸、搬移、堆存、保管、運送、看守，已盡
    必要注意及處置，暨船艙及其他供載運貨物部分，適合於受
    載、運送與保存。則不問其喪失、毀損之原因，是否係可歸
    責於運送人之事由，運送人均應負法律上或契約之責任（最
    高法院96年度台上字第551號裁判參照）。
  2.被告辯稱承運系爭貨櫃之船舶於西元2009年9月11日即抵達
    德班港等待排班入港，惟因該港發生嚴重塞港，致系爭貨櫃
    不得不改以轉港轉船之方式，以行完成運送，並於10月10日
    將系爭貨物卸載於南非德班港（Durban），縱有遲到，亦不
    可歸責於被告及不可抗力塞港事由所致，若受有任何損失，
    被告得依海商法第69條第2款及第17款及海商法第71條之規
    定免責等語，並提出南非當地西元2009年9月30日之港航海
    運日報報導德班港塞港於當日塞港（見本院卷第139、140頁
    ）、及系爭貨櫃之貨櫃電腦記錄及承運船舶動態記錄為證（
    見本院卷第194至201頁），然查，被告自承載運系爭貨櫃之
    船舶於西元2009年9月11日即抵達德班港，則被告提出德班
    港於西元2009年9月30日塞港之新聞報導，自無法證明被告
    於西元2009年9月11日有何不可歸責或不可抗力事由，何況
    系爭貨物運送遲到，係因被告於轉運港遺失系爭貨櫃所致，
    與南非德班港塞港無涉，業據證人林淑瑋證述如前，並有前
    開電子郵件可佐，是被告並未能舉證證明其對系爭貨物之保
    管、運送、看守，已盡必要注意及處置，其辯稱有海商法第
    69條第2款及第17款及海商法第71條規定之免責事由，要無
    可採。
  (六)原告是否受讓世邦公司及受貨人HO'S公司對被告之權利？
    原告主張其受讓世邦公司基於託運人及HO'S公司基於受貨人
    本於原證1之系爭運送契約對被告之權利之事實，並提出世
    邦公司之債權讓與書，其上記載：「We,TRANS VAN LINKS
    EXPRESS CORP.hereby transfer all ourrights, titles
    and interests in the cargo under the carriage con-
    tract evidenced by the MAERSK LINE B/L No.000000000
    to MAOW SHEN TRADE CO., LTD.」（中譯：本公司即世邦公
    司謹此將本公司基於Maersk Line第000000000號之運送契約
    因系爭貨物所生之所有權利及利益，予以轉讓予茂聲貿易有
    限公司。），以及HO'S公司之債權讓與書，其上記載：「We
    ,HO'S ENTERPRISE(PTY)LTD.as the consignee in the MA-
    ERSK LINE BILL OF LADING No.000000000 hereby certify
    that we had agreeed assign, transfered and set over
    onto MAOW SHENG TRADE CO.（茂聲貿易有限公司）all our
    right, title and interest rendered in the captioned
    bill of lading and the cargo arising from the cargo
    delay during the voyage…」，有該2份債權讓與書在卷可
    考（見本院卷第24、25頁），而依該等債權讓與書文義所載
    ，世邦公司及HO'S公司所讓予原告者係渠等基於原證1之第0
    00000000號之運送契約因系爭貨物所生之所有權利及利益，
    是原告自得行使世邦公司及HO'S公司基於系爭運送契約因系
    爭貨物所生之所有權利。
  (七)原告請求系爭貨物遲到所受損害金額是否有理由？
    按運送物有喪失、毀損或遲到者，其損害賠償額應依其應交
    付時目的地之價值計算之；因遲到之損害賠償額，不得超過
    因其運送物全部喪失可得請求之賠償額，民法第638條第1項
    、第640條分別定有明文，而學理上所謂遲到責任係指因遲
    到而造成純經濟損失而言，亦即無發生貨物實體毀損滅失之
    情況。又兩造合意本件損害以美金為貨幣單位計算及給付（
    見本院卷第338頁）。茲就原告請求之項目分述如下：
  1.補訂貨物及快遞費用1,923.52美元部分：
    原告主張其為趕原訂單之交貨期限，乃立即由臺灣再訂一批
    衣物配件，以快遞及員工攜帶方式運至成衣出口廠商HO'S公
    司，又因系爭配料係為製作最終成衣進口商BERNE公司之客
    製化衣物，故原告補訂系爭成衣配件、副料皆印有客戶商標
    ，無法使用於其他衣物產品之上，美國買家BERNE公司亦未
    再下訂單，後續遲延貨櫃送達後，原本之遲延貨物囤積於工
    廠內遂成呆料，原告亦無法再作他途使用，所受損失計有補
    訂貨物及快遞費用為1,923.52美元，並提出補訂副料及快遞
    費明細（見本院卷第26頁）、補訂副料與配件訂單（見本院
    卷第158至164頁）、補訂副料與配件發票（見本院卷第165
    至167頁）、快遞費用發票（見本院卷第168、169頁）、系
    爭貨物囤積於工廠內之照片數張（見本院卷第170至178頁）
    、BERNE公司訂單（見本院卷第237至245頁）為證，惟觀補
    訂副料及快遞費明細（見本院卷第26頁）其上備註欄均記載
    是「貨櫃庫存」，而原告亦自承該等原料已無其他用途，且
    補訂副料與配件訂單（見本院卷第159頁）竟有98年8月11日
    之訂單，而系爭貨物是98年8月20日才開航，是原告此部分
    請求依補訂副料及快遞費明細（見本院卷第26頁）僅快遞費
    用新臺幣10,080元為有理由，以其上所載新臺幣兌換美元匯
    率32.45元計算，折合美金310.63元。
  2.誤工費及加班費計美金16,531.57元及美國買家因貨物遲延
    運送致使成品買家僅願支付原貨價75%費用致生25%之遲延損
    失美金5,950.1元部分：
    原告主張因系爭貨物遲到，致原訂生產工人無工作可做，但
    仍需支付薪水，而系爭貨物製成成品時間約需1個月，為趕
    付對BERNE公司之36803訂單之98年10月20日交貨期及36812
    訂單之98年10月31日交貨期，而要求工人趕工，因此多支付
    誤工費及加班費計美金16,531.57元，然該批成品仍遲至98
    年11月2日及98年11月12日始完工，遭美國買家BERNE公司要
    求遲延扣款25%共美金5,950.1元之事實，業據提出誤工費及
    加班費明細（見本院卷第27頁）、HO'S公司商業帳單（見本
    院卷第28、29頁）、HO'S公司及原告公司負責人何佳舫陳述
    書（見本院卷第252、253頁）為憑，並經證人葉淑綢即於原
    告擔任業務工作者於本院具結證述明確（見本院卷第276、2
    77頁），且互核相符，堪信為真實，是原告該部分請求自屬
    有據。
  3.以上原告得請求賠償之數額為美金22,792.3元（310.63＋
    16,531.57＋5,950.1＝22,792.3）。
  4.按損害之發生或擴大，被害人與有過失者，法院得減輕賠償
    金額，或免除之，民法第217條第1項定有明文。又所謂被害
    人與有過失，須被害人之行為助成損害之發生或擴大，就結
    果之發生為共同原因之一，行為與結果有相當因果關係，始
    足當之，倘被害人之行為與結果之發生並無相當因果關係，
    尚不能僅以其有過失，即認有過失相抵原則之適用（最高法
    院96年度台上字第2672號判決參照）。查系爭貨物預計到達
    日期為98年9月14日，約1星期即98年9月21日後即屬運送遲
    延，HO'S公司生產時程約30天，又依前揭世邦公司與被告臺
    灣快桅公司間之電子郵件往來內容可知，被告於98年10月1
    日仍未能確切掌握系爭貨物之行蹤，而原告於98年9月25日
    即寄送第一匹配料，卻遲至98年10月6日始送達第二批物料
    ，且於超過30日之98年11月2日及98年11月12日始完工，且
    原告自承該等物料均屬配件，自可先完成本體部分，無須等
    待配料均到齊始開始生產，是原告及HO'S公司對損害之擴大
    ，難謂無與有過失。本院審酌上情，本院認兩者過失程度相
    當，而同為本件事故之肇事原因，兩造各應負擔50%之過失
    責任，故應減輕被告之賠償責任，則原告得請求被告賠償之
    金額為美金11,396.15元（22,792.3×50%＝11,396.15）。
五、綜上所述，原告依債權讓與、運送契約之法律關係及民法總
    則施行法第15條規定，請求被告連帶給付原告美金11,396.
    15元，及自起訴狀繕本送達之翌日即被告臺灣快桅公司自99
    年5月3日起、被告被告Maersk Line自99年6月18日起，均至
    清償日止，按年息5%計算之利息，為有理由，應予准許，逾
    此部分之請求，則屬無據，應予駁回。另原告前開請求既應
    准許，載貨證券及侵權行為部分，即無庸再行審究。
六、本件事證業已明確，兩造其餘主張陳述及所提之證據，經本
    院審酌後，認均不足以影響本判決之結果，均毋庸再予論述
    ，附此敘明。
七、兩造復均陳明願供擔保請求宣告假執行及免為假執行，經核
    原告勝訴部分，均無不合，爰分別酌定相當之擔保金額，予
    以准許。至原告敗訴部分，即失所附麗，併駁回之。
八、據上論結，原告之訴為一部有理由、一部無理由，爰依民事
    訴訟法第79條、第390條第2項、第392條第2項，判決如主文
    。
中    華    民    國   100    年    6     月    21    日
                  民事第五庭    法  官  賴秀蘭
以上正本係照原本作成
如對本判決上訴，須於判決送達後20日內向本院提出上訴狀。如
委任律師提起上訴者，應一併繳納上訴審裁判費。
中    華    民    國   100    年    6     月    21    日
                                書記官  李佩芳